臺灣板橋地方法院刑事判決　　　　　　　　　　　　　九十一年度訴字第七一七號
　　公　訴　人　臺灣板橋地方法院檢察署檢察官
　　被　　　告　甲○○
　　選任辯護人　簡安頓
右列被告因傷害致死案件，經檢察官提起公訴（九十年度偵字第一四０六五、一四五
四一號），本院判決如左：
    主  文
甲○○使人受重傷，因而致人於死，處有期徒刑柒年陸月。
    事  實
一、甲○○於民國（下同）九十年八月十七日十四時許，在台北縣蘆洲市○○路底垃
    圾場內之土地公廟前，因裝置神明桌之事與洪進榮發生爭吵，進而徒手互毆，甲
    ○○預見以鐵鏟毆擊人之頭部要害，足以造成洪進榮重傷害，並可能造成洪進榮
    死亡之結果，竟一時盛怒難抑，在所不顧，基於重傷害之不確定故意，隨手持不
    詳姓名年籍之人放置於該廟旁之鐵鏟一支（總重一點八公斤，總長九十四公分，
    鐵金屬部分寬二十四公分、高二十六公分）與手持鐵鏈之洪進榮相互攻擊，而擊
    中洪進榮之頭部，使洪進榮受有頭部外傷、右側聶葉硬腦膜上出血，硬腦膜下出
    血、左側聶葉腦膜下出血重大難治之重傷害而昏迷倒地不起，甲○○隨即騎機車
    逃逸，約五、六分鐘後返回，並將洪進榮扶至陰涼處，嗣經民眾電請救護車將洪
    進榮送往台北市○○○路○段九十二號馬偕紀念醫院急救後轉至該醫院淡水分院
    治療，終因傷勢過重，於九十年八月二十二日十一時因顱內出血併發肺炎、肺水
    腫，心肺功能衰竭不治死亡。
二、案經死者洪進榮之女丙○○訴由台北縣政府警察局蘆洲分局報請台灣板橋地方法
    院檢察署檢察官偵查起訴。
    理  由
一、訊據被告甲○○雖坦承有於上揭時地與洪進榮爭執並持鐵鏟一支毆擊被害人洪進
    榮之頭部之事實不諱，惟矢口否認有何犯行，辯稱：伊係因受洪進榮持鐵鍊攻擊
    倒在地上，在不得已之情形下，始拿起廟旁之鐵鏟往後甩揮擊防衛，不慎擊中洪
    進榮之頭部，伊係正當防衛，並無重傷害之犯意云云，經查：
（一）被告甲○○辯稱：「係被害人持鐵鏈毆打伊，伊倒在地上，始持鐵鏟往後甩，
      伊不知會傷害被害人致死」云云，然查：被告於上揭時地因裝置神明桌之細故
      與被害人洪進榮爭執，進而徒手互毆，繼而洪進榮持其所有之鐵鏈一條，被告
      甲○○則手持不詳姓名年籍之人放置於該廟旁之鐵鏟一支繼續相互攻擊，洪進
      榮旋遭甲○○以鐵鏟擊中頭部重傷倒地不起等情，業據證人即當時在場目擊之
      丁○○、乙○○於警訊及偵查中證述明確，且互核相符。雖證人丁○○於本院
      訊問時附和被告上開所辯，改稱：「死者拿鐵鏈打被告，被告倒在地上，然後
      有個人跟我說話，我轉過身去，死者就倒在地上了」「被告被死者打的時候有
      倒在地上」等語（見本院九十一年六月五日訊問筆錄），惟其此部分之證述顯
      與其在警訊及偵查中所述之情節不一，且與證人乙○○於警訊及偵查中所述係
      被告與洪進榮互毆之情節不符。經本院質之為何警訊與在本院所言不同時，證
      稱：「被害人有拿鐵鏈打被告，被告就拿圓鍬（鐵鏟）打被害人」「（問：被
      告當時有無跑走？）答：沒有，他是倒在地上」「（問：被告既倒在地上，為
      何拿到圓鍬？）答：我不知道」，「（問：為何知道被告拿圓鍬？）答：我看
      到被告拿圓鍬跟死者拼」，再徵之被告於警訊中均未敘及其有跌倒在地之情形
      ，有警訊筆錄可稽，顯見被告並未遭被害人持鐵鏈將其打倒在地，應係被告於
      徒手與被害人互毆後，持鐵鏟與被害人持鐵鏈互相攻擊至明。再經本院詢以於
      偵查中對事情經過之描述有何意見時，證人丁○○又改稱：「是這樣講沒錯。
      雙方剛開始是徒手打，後來才各自拿工具」等語（見本院上開同日庭期訊問筆
      錄），則被告係持鐵鏟與被害人持鐵鏈互毆，已甚灼然，至於證人丁○○於選
      任辯護人詰問：死者拿鐵鏈打被告時，被告有無拿圓鍬？改稱：「沒有」，有
      本院上開訊問筆錄可參，則又翻異本院上開訊問時證述：「我看到被告拿圓鍬
      與死者拼」之情節，亦與警訊及偵查中所述被告與洪進榮分持鐵鏟、鐵鏈互毆
      之情節不一，顯係在人情壓力下，而為模糊不一之證述，自難憑信；且經本院
      將證人丁○○與被告隔離訊問，被告稱：「我是要跑走的時候，趴倒在地」，
      證人丁○○則稱：「我不知（被告）如何倒地，我看到時他就倒在地上。被告
      是向天倒下，臥倒，臉向天」，被告所述與證人丁○○所述已有歧異，嗣證人
      丁○○經選任辯護人詰問時，初仍證稱：「被告是被打倒之後就向天」，經選
      任辯護人再次詰問時，始又改稱：「打了之後趴倒，後來就向天」，足見證人
      丁○○於本院作證時所稱被告遭洪進榮打倒在地，被告被打時並未拿圓鍬云云
      ，並非實在，其有迴護被告之意甚明，自不足採信；再參以被害人洪進榮所受
      之傷害，依法務部法醫研究所之解剖鑑定，被害人臉整體瘀血，右較為嚴重並
      有裂傷及縫合四針於右額顳部，右眼眶呈熊貓眼之出血，皮下出血以右顳部較
      著明，耳右側皮下血腫，顱腔部分：頭皮有出血見於右額顳部，有骨折見於右
      顳部二處各為一點五公分及二點零公分顱骨內外板均破裂（衝擊傷），腦之部
      分：有水腫，有較多出血見於左顳部（對衝傷出血），右顳部出血少。有該法
      醫研究所（九０）法醫所醫鑑字第一一０一號鑑定書附於相驗卷宗可參，足證
      被害人洪進榮所受之傷害並非僅有一處，如被告未曾毆擊洪進榮，而係在洪進
      榮持鐵鏈之攻擊下，始持鐵鏟往後甩一次，則被害人何以受有上述之多處傷害
      ？客觀上如非遭被告多次攻擊，不足以造成上述之傷害，故被告所辯係遭被害
      人持鐵鏈攻擊倒地後，不得已持鐵鏟往後甩，不慎擊中被害人云云，不足採信
      。而證人丁○○於本院訊問時證述之情節前後不一，且有曲意迴護被告之嫌，
      應以其在警訊及偵查中所述係被告與洪進榮先行徒手互毆，繼而被告持鐵鏟，
      洪進榮持鐵鏈互相攻擊，為真實可採。
（二）被害人洪進榮遭被告持鐵鏟攻擊，致受有頭部外傷、右側聶葉硬腦膜上出血，
      硬腦膜下出血、左側聶葉腦膜下出血之重大難治重傷害，有馬偕紀念醫院診斷
      證明書可參，被害人洪進榮經送醫治療後，因頭部鈍器傷骨折，顱內出血住院
      五天後合併肺炎、肺水腫，心肺功能衰竭死亡，復經檢察官督同檢驗員、法醫
      師相驗、解剖並鑑定死因屬實，製有勘驗筆錄、解剖筆錄、相驗屍體證明書及
      九十年法醫所醫鑑字第一一０一號法務部法醫研究所鑑定書一份在卷可證，顯
      見被害人之受重傷害，引起顱內出血合併肺炎、肺水腫，心肺功能衰竭致死，
      係因被告甲○○以鐵鏟擊中頭部所致，被告甲○○之重傷害行為與被害人死亡
      結果之發生，顯具有相當因果關係。
（三）被告甲○○持以攻擊被害人之鐵鏟一支，其前段部分係鐵製構造，長二十六公
      分、寬二十四公分，柄之部分則屬木製，總長度九十四公分，總重一點八公斤
      非輕，有本院勘驗筆錄及警察所拍之鐵鏟照片一張可參，持之攻擊人之頭部，
      客觀上足以致人受重傷，如朝人之要害部位重擊，足以奪人生命，人之頭部尤
      不堪重力擊打。被告甲○○預見上開情事，竟仍在所不顧持鐵鏟朝被害人洪進
      榮頭部攻擊，其有重傷害人之身體之不確定故意，至為灼然；雖參以被告甲○
      ○於被害人倒地後未再持該鐵鏟毆擊被害人要害，並於離去後，復返回現場，
      並將被害人洪進榮扶至陰涼處，業經證人丁○○證述在卷，其主觀上尚難認有
      重擊被害人致之死亡之決意，然其持鐵鏟攻擊被害人洪進榮，如擊中頭部等要
      害，難免有受重傷致死之危險，此為一般人所共認，亦為被告甲○○所能預見
      ，其竟在所不顧持鐵鏟攻擊被害人頭部，其主觀上應能預見被害人可能因此受
      重傷死亡。被告甲○○以重傷害之不確定故意，實施重傷害之犯罪行為，因而
      發生被害人洪進榮死亡之結果，其間具有因果聯絡之關係，被告甲○○自應負
      重傷害致死之罪責。
（四）被告雖辯稱伊係遭洪進榮持鐵鏈攻擊，在不得已之下，始持鐵鏟反擊，所為係
      正當防衛行為云云，然查，被告與被害人洪進榮係因細故爭執，進而徒手互毆
      ，被告與洪進榮再分別找上開鐵鏟及鐵鏈互相攻擊，已如前述，被告與被害人
      洪進榮係互毆，至為明確。按正當防衛必須對於現在不法之侵害始得為之，至
      於彼此互毆，又必一方初無傷人之行為，因排除對方不法之侵害而加以還擊，
      始得以正當防衛論，是無從分別何方為不法侵害之互毆行為，自不得主張防衛
      權。最高法院九十年台上字第三一四四號判決可資參照。本件被告與洪進榮雙
      方於前開時地發生爭執，繼而徒手互毆，再分別各持鐵鏟及鐵鏈互相攻擊，被
      告於被害人洪進榮持鐵鏈攻擊身體之同時，持鐵鏟砸擊洪進榮之頭部之情況觀
      察，顯係互基於傷害犯意之互毆行為，依上開說明，與正當防衛情形並不相當
      。被告所辯其反擊係出於正當防衛之行為云云，顯有誤會。
（五）綜上所述，被告所辯上情，無非事後卸責之詞，不足採信。本件事證明確，被
      告之犯行，洵堪認定。
二、查被告甲○○能預見以鐵鏟毆擊被害人頭部，可能會發生受創傷重死亡之結果，
    竟仍持鐵鏟一支攻擊被害人頭部因而致其死亡，核其所為，係犯刑法第二百七十
    八條第二項之重傷害致死罪。爰審酌被告甲○○因細故爭執而以鐵鏟毆擊被害人
    頭部、手段、所生危害甚鉅及犯罪後雖與被害人家屬和解賠償損害新台幣一百三
    十萬元，有和解筆錄附於本院九十一年度附民字第一七九號卷可稽，惟仍否認犯
    罪等一切情狀，量處如主文所示之刑，以示懲儆。扣案之鐵鏟一支，係不詳姓名
    年籍之人放置於上址廟旁，並非被告所有，已據被告甲○○供明在卷，雖係供本
    件犯罪所用之物，惟非被告甲○○所有，亦非違禁物，核與刑法第三十八條第一
    項沒收之規定不合，爰不為宣告沒收，附此敘明。
據上論斷，應依刑事訴訟法第二百九十九條第一項前段，刑法第二百七十八條第二項
、第一項，判決如主文。
本案經檢察官蘇揚旭到庭執行職務。
中      華      民      國    九十一    年      八      月     十六     日
                                  臺灣板橋地方法院刑事第五庭
                                        法  官  林  錫  凱
右正本證明與原本無異。
如不服本判決，應於判決送達後十日內，向本院提出上訴狀。
                                        書記官  林  兆  嘉
中      華      民      國    九十一    年      八      月     十九     日
附錄本案論罪科刑法條全文
中華民國刑法第二百七十八條
(重傷罪)
使人受重傷者，處五年以上十二年以下有期徒刑。
犯前項之罪因而致人於死者，處無期徒刑或七年以上有期徒刑。
第一項之未遂犯罰之。
